【裁判字號】    90,台上,5202
【裁判日期】    900823
【裁判案由】    貪污
【裁判全文】
最高法院刑事判決                                九十年度台上字第五二○二號
    上  訴  人  甲○○
    選任辯護人  劉
右上訴人因貪污案件，不服台灣高等法院台中分院中華民國九十年五月九日第二審更
審判決（八十七年度上更(一)字第一二九號，起訴案號：台灣南投地方法院檢察署八十
四年度偵字第三○一七號、八十五年度偵字第五○八號），提起上訴，本院判決如左
：
    主  文
上訴駁回。
    理  由
按刑事訴訟法第三百七十七條規定：上訴於第三審法院，非以判決違背法令為理由，
不得為之。是提起第三審上訴，應以原判決違背法令為理由，係屬法定要件。如果上
訴理由狀並未依據卷內訴訟資料，具體指摘原判決不適用何種法則或如何適用不當，
或所指摘原判決違法情事，顯與法律規定得為第三審上訴理由之違法情形，不相適合
時，均應認其上訴為違背法律上之程式，予以駁回。本件原判決撤銷第一審關於上訴
人甲○○部分之無罪判決，改判論處其共同行使公務員明知為不實之事項，而登載於
職務上所掌之公文書，足以生損害於公眾罪刑（緩刑）。已詳敘江庭訓（已判刑確定
）及上訴人於民國八十三年間分別擔任南投縣中寮鄉鄉公所建設課課長、技士，主管
該鄉工程建設等事務，均係依據法令從事公務之人員。因八十三年六月以後，南投縣
境內連續三次遭受颱風侵襲，發生多起災害，南投縣政府乃函示各鄉鎮○○○道路之
修復以搶修為限，得申請補助，其餘非屬搶修範圍者，應依一般復建程序辦理。中寮
鄉公所就搶修部分共受理二百零四件申請案，上訴人為申請補助業務之承辦人，並未
就全部申請案件實際至災害現場勘查，僅就少部分予以抽查，但仍依申請人提供之照
片及部分憑據，即據以登載於「復建工程概算書」上，彙整列入「南投縣政府八十三
年歷次天然災害復建經費請求省府補助明細表」內。又其明知上開申請補助之工程皆
未完成驗收程序，而中寮鄉公所亦未委託村長代為驗收。逕於八十三年十月十五日前
後，就其中二百零三個搶修補助案件，在「營繕工程結算驗收證明書」、「工程竣工
驗收表」、「工程決算書」等文件上，囑不知情之中寮鄉公所臨時人員將「開工日期
」皆不實登載為「八十三年九月三日」，「完工日期」皆不實登載為「八十三年九月
二十五日」，「驗收日期」皆不實登載為「八十三年九月三十日」，並在「監驗人簽
章」處皆蓋以：「主計室未派員監驗」戳章，在「備註欄」處皆蓋以：「本件經村長
等監造驗收確認後，准予撥付」之戳記，復於「驗收結算總價」欄、「實做共價」欄
、「總價」欄，均直接登載與「復建工程概算書」相同之金額；而於同月十七日，將
上開文書呈報予江庭訓，江庭訓要求上訴人於驗收欄內核章，因上訴人知悉未驗收而
予以婉拒。然上訴人與江庭訓仍基於共同之犯意聯絡，明知中寮鄉公所並未委託中寮
鄉各村村長代為驗收，即由上訴人委請不知情之中寮鄉公所建設課臨時人員王秋菊，
另由該鄉鄉長陳耀崇委請不知情之該鄉公所祕書游如村，通知不知情之各村村長曾連
發、王振義、蕭添賜、張慶龍、葉萬年、蔡清仁、林玉成、李火炎、廖丁順、廖源卿
、廖秋明、張明樹、詹其清、許振科、廖源道、吳銅琳等人前來中寮鄉公所。由上訴
人陳稱：「若不在申請文件上蓋章，則無法領取補助款」等語，致使曾連發等人或將
印章交予不詳姓名之鄉公所建設課人員代蓋，或自行在各該村之申請補助文件上「驗
收人」、「監工人員」、「驗收」欄為不實之核章，其所核章之件數共有一百九十六
件（其中另有七件尚未填製完成）。再經由上訴人、江庭訓、陳耀崇等人核章，延至
八十四年一月六日，始由上訴人簽辦函稿，以中寮鄉公所八十四年一月七日中鄉建字
第一九七號函，向南投縣政府申請補助款共計新台幣（下同）一千七百三十六萬八千
七百元。經南投縣政府函示：申請核撥補助款，應檢附驗收證明書、三對比照片等資
料，並請中寮鄉公所應先行審核等語。上訴人乃向鄉長陳耀崇報告，陳耀崇明知上訴
人、江庭訓並未完成驗收程序，仍決定先以前開登載不實之文書向南投縣政府申請撥
款，除就相關文件加以補正，將申請案件增加至共二百二十件外，另將申請金額調整
為一千六百九十三萬四千八百元。再由上訴人簽辦函稿、江庭訓核章，經由不知情之
中寮鄉公所財政課長賴燦華、主計室主任洪美葉等人會稿，最後由陳耀崇核章，以中
寮鄉公所八十四年一月二十五日中鄉建字第七一四號函，向南投縣政府申請核撥搶修
補助款一千六百九十三萬四千八百元，並檢附上開登載不實之公文書，據以行使。南
投縣政府乃據以撥付上開款項予中寮鄉公所，足以生損害於南投縣政府及前台灣省政
府。其後，補助款於同月二十六日撥入中寮鄉公所，中寮鄉公所於核發作業中，因有
諸多村民及村辦公室反應其並未申請補助款或金額有誤而拒領，中寮鄉公所始組成複
勘小組進行勘查，並將其中補助款六百十二萬五千九百四十七元退回縣政府，始查獲
等情。係綜核上訴人及共同被告江庭訓之部分自白，證人林德欽、洪美葉、王秋菊、
陳耀崇、游如村、曾連發、王振義、蕭添賜、張慶龍、葉萬年、蔡清仁、林玉成、李
火炎、廖丁順、廖源卿、廖秋明、張明樹、詹其清、許振科、廖源道、吳銅琳等人之
部分證詞，中寮鄉公所營繕工程結算驗收證明書、工程竣工驗收表、工程決算書、概
算書、南投縣政府八十三年歷次天然災害復建經費請求省府補助明細表，南投縣政府
函等卷內資料為其所憑之證據及認定之理由。而以：驗收決算之程序，包括確認災害
有無發生、修復工程有無施作、工程款支付之憑據，諸如發票、收據、工資清冊是否
實在。故各村村長縱然有至現場察看，亦不得謂已進行驗收決算之程序；且上訴人亦
自承其於製作營繕工程結算驗收證明書等文件時，係直接轉載概算書估算之金額，則
上訴人縱有要求各村村長確認有無此一工程，然上訴人與江庭訓並未事先委託各村村
長擔任監工或驗收人，此等「確認」，仍不具驗收決算之意義。雖部分申請補助之工
程已附具先行支出之工資、挖工機等費用之憑證，但其所申報之災害是否發生，該等
憑證是否真實，則仍待驗收加以驗證。何況並非所有災害皆得申請補助。是上訴人所
辯：伊是信賴各村村長，並且有向村長解釋，確認數量沒有問題才核章；而證人許振
科於偵查中所證：「……最後我都有去看……我有現場監工，也有驗收」；證人張慶
龍、葉萬年、蔡清仁、林玉成、廖丁順、廖秋明、廖源道、吳銅琳復證稱：有到災害
現場察看云云，均為卸責迴護之詞，尚難採為上訴人有利之證據。按南投縣政府八十
三年歷次天然災害復建經費請求省府補助，應附具營繕工程結算驗收證明書、工程竣
工驗收表、工程決算書等文書，揆其意旨係冀望透過此一稽核、節制程序，以節省公
帑。故上訴人所謂：本件申請補助款係「程序決算」，即先呈報縣府，待款項核撥後
，再認定數量，並非就此核發，若不依「程序決算」方式申請，補助款將會被取銷云
云，亦非有據，均於理由內逐一指駁。復說明：公訴意旨另以上訴人於承辦中寮鄉八
十三年天然災害搶修補助案件中，就其中編號五○、五六、六一、六二、六三、六四
、六九、七二、七四、七五、七六、一一○、一三○、一三六、一三七、一四三、一
五六、一六一及江庭訓所申請之九福一支線災害工程補助款十三萬八千元部分，另涉
有修正前貪污治罪條例第五條第一項第二款詐欺取財、第六條第一項第四款利用職務
圖利之罪嫌乙節，因犯罪不能證明。惟與前揭論罪科刑部分有方法結果之牽連關係，
屬裁判上一罪，爰不另為無罪之諭知等情綦詳。所為論斷，俱有卷內證據資料足憑，
從形式上觀察，原判決並無違背法令之情形存在。經查：所謂應於審判期日調查之證
據，係指與待證事實有重要關係，在客觀上認為有調查之必要性者而言。上訴人明知
上開申請補助之工程皆未完成驗收程序，而中寮鄉公所亦未委託村長代為驗收。逕在
「營繕工程結算驗收證明書」、「工程竣工驗收表」、「工程決算書」等文書上將「
開工日期」、「完工日期」、「驗收日期」、「備註欄」、「驗收結算總價」、「實
做共價欄」、「總價欄」作不實之登載；另通知不知情之各村村長在「驗收人」、「
監工人員」、「驗收」欄為不實之核章，已如前述。且村長大部分為補助款之申請人
，不可能兼任「驗收人」、「監工人員」，自無驗收或監工之權限，已極明確。原審
要無再調查各村村長有無到受災現場監工、驗收之必要。又上訴人縱曾至現場抽查少
部分工程確有施作，然其既在「營繕工程結算驗收證明書」、「工程竣工驗收表」、
「工程決算書」等文書上就「開工日期」、「完工日期」、「驗收日期」、「備註欄
」、「驗收結算總價」、「實做共價欄」、「總價欄」作不實之登載，仍難以解免其
罪責，原判決論以行使公務員明知為不實之事項，而登載於職務上所掌之公文書罪，
即非無所本。末查證據之取捨及證據之證明力如何，均屬事實審法院得自由裁量、判
斷之職權，苟其此項裁量、判斷，並不悖乎通常一般之人日常生活經驗之定則或論理
法則，又於判決內論其何以作此判斷之心證理由者，即不得任意指摘其為違法，據
為提起第三審上訴之合法理由。上訴意旨置原判決上開明確論斷於不顧，對原審取捨
證據及證據證明力判斷之審判職權行使，任憑己見，再事爭執，或曰：各村村長均知
情前往中寮鄉鄉公所蓋章之目的及內容，原審認定各村村長不知情，顯屬違法；或稱
：已經上訴人抽查部分，內容並無不實，原判決將此部分亦列入偽造文書之範圍，併
有未當云云。然其所指摘者均為單純事實上之爭辯，要非適法之第三審上訴理由。是
上訴意旨所指摘原判決違法情事，顯與法律規定得為第三審上訴理由之違法情形，不
相適合。揆諸首開說明，其上訴為違背法律上之程式，應予駁回。
據上論結，應依刑事訴訟法第三百九十五條前段，判決如主文。
中      華      民      國     九十     年      八      月    二十三    日
                              最高法院刑事第五庭
                                  審判長法官  紀  俊  乾
                                        法官  黃  正  興
                                        法官  劉  介  民
                                        法官  陳  東  誥
                                        法官  張  春  福
      右正本證明與原本無異
                                              書  記  官
中      華      民      國     九十     年      八      月    二十七    日


司法院資訊處製作；財團法人民間司法改革基金會備份。
